臺灣高等法院民事判決　　　　　　　　　 94年度上字第748號
上　訴　人　甲○○
訴訟代理人　潘麗茹律師
複代理人　　黃政雄律師
被上訴人　　丙○○
訴訟代理人　丁福慶律師
被上訴人　　乙○○
　　　　　　　　　　　　之4
上列當事人間確認債權不存在等事件，上訴人對於中華民國94年
7月12日臺灣桃園地方法院94年度訴字第439號第一審判決提起上
訴，經本院於94年12月7日言詞辯論終結，判決如下：
    主  文
原判決廢棄。
確認被上訴人丙○○對被上訴人乙○○就坐落於桃園縣中壢市○
○段興南小段第16之4地號土地設定之本金最高限額新臺幣伍佰
萬元抵押權所擔保之債權不存在。
被上訴人丙○○應塗銷前項所示抵押權登記。
第一、二審訴訟費用由被上訴人負擔。
    事實及理由
一、被上訴人乙○○未於言詞辯論期日到場，經核並無民事訴訟
    法第三百八十六條所列各款情事，爰依上訴人之聲請，由其
    一造辯論而為判決。
二、上訴人起訴主張：坐落於桃園縣中壢市○○段興南小段第16
    之1地號土地（下稱分割前第16之1地號土地），原為上訴人
    與訴外人林榮武二人所共有，應有部分各為二分之一，嗣二
    人於民國（下同）八十七年間以原法院八十七年度訴字第一
    一二四號成立訴訟上和解，二人同意分割該筆土地，由訴外
    人林榮武取得分割後同小段第16之1地號土地（下稱分割後
    第16之1地號土地），而由上訴人取得同小段第16之4地號土
    地（下稱分割後第16之4地號土地）。然在上訴人申請為分
    割登記前，訴外人林榮武即將其所有之分割前第16之1地號
    土地所有權應有部分二分之一於八十七年十一月二十六日出
    賣並移轉登記予被上訴人乙○○，而被上訴人乙○○隨即於
    同年十二月八日將之供被上訴人丙○○設定本金最高限額新
    臺幣（下同）五百萬元之抵押權（下稱系爭抵押權），然被
    上訴人乙○○、丙○○間就系爭抵押權之設定並無擔保債權
    存在。後上訴人於八十八年一月十五日依據上開和解筆錄辦
    理分割登記，該和解分割之效力及於被上訴人乙○○，並由
    其取得分割後第16之1地號土地，惟於分割登記前已為抵押
    權之設定登記，故桃園縣中壢地政事務所於辦理分割登記時
    ，依法將抵押權登記分別轉載於分割後之二筆土地上，造成
    上訴人因分割取得之土地受有抵押權設定之不利益，上訴人
    屢催被上訴人辦理抵押權之塗銷登記遭拒等情。爰依民法第
    七百六十七條之規定求為：(一)確認被上訴人丙○○對被上訴
    人乙○○就分割後第16之4地號土地設定之系爭抵押權所擔
    保之債權不存在。(二)被上訴人丙○○應塗銷系爭抵押權登記
    。（原審為上訴人敗訴之判決，上訴人聲明不服）並上訴聲
    明：(一)原判決廢棄。(二)確認被上訴人丙○○對被上訴人乙○
    ○就分割後第16之4地號土地設定之系爭抵押權所擔保之債
    權不存在。(三)被上訴人丙○○應塗銷系爭抵押權登記。
三、被上訴人丙○○則以：被上訴人與被上訴人乙○○常有金錢
    往來，且被上訴人乙○○亦自承有借款之事實，又於八十七
    年一月間向被上訴人借款五十萬元，並開立同額本票交付被
    上訴人，嗣因未清償而再開立五十五萬元之本票換回系爭五
    十萬元之本票，被上訴人仍留存系爭五十萬元本票之影本，
    ，況尚有郵局存摺足資證明有二人間借款之債權債務關係。
    被上訴人設定抵押權之目的係為保障債權，至於系爭抵押權
    會存續於上訴人之土地上，係民法第八百六十八條規定之結
    果，非被上訴人所得預知，故被上訴人間確有債權存在，系
    爭抵押權無須塗銷等語，資為抗辯。並答辯聲明：上訴駁回
    。
    被上訴人乙○○則以：其與被上訴人丙○○是姊弟，並常向
    丙○○借款，在系爭抵押權設定前借款約三百萬元，為了保
    障被上訴人丙○○之債權，遂設定系爭抵押權，迄今尚有約
    二百十五萬至二百二十萬元未還。被上訴人借錢時均開本票
    給被上訴人丙○○，還錢時再取回本票。又關於八十七年一
    月間向被上訴人丙○○借款之五十萬元，其開立同額本票交
    付被上訴人丙○○；嗣因未清償而於八十八年一月五日再開
    立五十五萬元之本票換回五十萬元之本票，並當場撕毀該五
    十萬元之本票。並答辯聲明：上訴駁回。
四、上訴人主張分割前第16之1地號土地原係上訴人與訴外人林
    榮武二人所共有，應有部分各為1/2，嗣二人以原法院87年
    度訴字第1124號成立訴訟上分割該筆土地之和解。然訴外人
    林榮武在分割之登記前之87年11月26日即將其所有之分割前
    第16之1地號土地所有權應有部分1/2出賣並移轉登記予被上
    訴人乙○○，被上訴人乙○○並隨即於87年12 月8日將之供
    被上訴人丙○○設定系爭抵押權。上訴人於88年1月15日依
    據上開和解筆錄辦理分割登記，由被上訴人乙○○取得分割
    後第16之1地號土地，上訴人取得分割後第16之4地號土地時
    ，中壢地政事務所並依法將系爭抵押權登記分別轉載於分割
    後之2筆土地上之事實，為被上訴人所不爭執，並有原法院
    87年度訴字第1124號和解筆錄、土地登記謄本附卷可稽（見
    原審卷第7至12頁）及桃園縣中壢地政事務所94年4月22日中
    地登字第0940003498號函附前開土地申請分割及設定抵押權
    登記之資料在卷足憑（見原審卷第42至71頁）；復經本院調
    閱本院87年度訴字第1124號卷查核無誤，足堪信為真實。上
    訴人又主張被上訴人間無系爭抵押權所擔保之債權債務存在
    等語，惟為被上訴人所否認，並以上開情詞置辯。是以本件
    兩造爭執要點即在於：被上訴人二人間在系爭抵押權存續期
    間內是否有抵押債權發生？上訴人得否訴請被上訴人塗銷系
    爭抵押權登記？茲析述如下。
五、被上訴人二人間在系爭抵押權存續期間內是否有抵押債權發
    生？
  (一)按當事人主張有利於己之事實者，就其事實有舉證之責任，
    民事訴訟法第二百七十七條前段定有明文。且按確認法律關
    係不存在之訴，如被上訴人主張其法律關係存在時，應由被
    上訴人負舉證責任，最高法院著有四十二年台上字第一七○
    號判例可稽。本件上訴人既訴請確認被上訴人間就系爭抵押
    權所擔保之債權不存在，而被上訴人又主張此債權關係存在
    ，則依上開法律規定及最高法院判例意旨，自應由被上訴人
    就其債權之存在乙節，負舉證之責。
  (二)次按「所謂最高限額之抵押契約，係指所有人提供抵押物，
    與債權人訂立在一定金額之限度內，擔保現在已發生及將來
    可能發生之債權之抵押權設定契約而言。……此種抵押契約
    定有存續期間者，訂立契約之目的，顯在擔保存續期間內所
    發生之債權，凡在存續期間所發生之債權，皆為抵押權效力
    所及，於存續期間屆滿前所發生之債權，債權人在約定限額
    範圍內，對於抵押物均享有抵押權。」最高法院著有六十六
    年台上字第一○九七號判例可稽。查被上訴人間就系爭抵押
    權定有存續期間：「自87年12月3日至88年12月2日」，有土
    地登記謄本可稽，依上開判例意旨，系爭抵押權契約訂立之
    目的係在擔保存續期間內所發生之債權，故如非在存續期間
    所發生之債權，即非系爭抵押權效力所及。
  (三)被上訴人丙○○雖提出郵局存摺三紙、被上訴人乙○○所簽
    發之本票影本四紙為證，辯稱被上訴人間確有債權存在云云
    。惟查該四紙本票其中面額五十萬元、一百三十萬元、三十
    五萬元本票之發票日分別為87年1月5日、89年6月30日、90
    年11月13日，均非在系爭抵押權存續期間內，無從認係系爭
    抵押權存續期間內所發生之債權，自非系爭抵押權所擔保之
    債權；而另紙面額五十五萬元本票之發票日為88年1月5日，
    固為系爭抵押權存續期間內所簽發，惟被上訴人丙○○稱乙
    ○○於87年1月5日簽發面額五十萬元本票向其借款五十萬元
    ，嗣後因未清償，而在88年1月5日再簽發面額五十五萬元本
    票換回該五十萬元之本票云云，足證該面額五十五萬元本票
    債權亦非在系爭抵押權存續期間內所發生之債權，自非系爭
    抵押權效力所及。至於被上訴人丙○○所提出之郵局存摺為
    89年2月4日至90年11月23日之存、提款紀錄，無從據為被上
    訴人間在系爭抵押權存續期間內之借款交付證明。再參以被
    上訴人乙○○稱：「八十、八一年間就向被上訴人丙○○陸
    陸續續在借款，於設定抵押權前，借了不到三百萬元，為了
    保障丙○○的債權，才設定抵押……」等語（見原審卷第75
    頁），核與被上訴人丙○○所稱乙○○於87年1月5日（即設
    定系爭抵押權前）向其借款五十萬元云云，並不相符，益加
    可證系爭抵押權存續期間內，被上訴人間並無借款之事實。
  (四)證人即代書吳義男雖證稱：「乙○○和他姐姐（即被上訴人
    丙○○）到我事務所來說要辦理抵押權登記，所以我依照他
    們指示去辦理抵押權登記，我印象中他們以前就有金錢往來
    ，但詳細數字我不清楚。最高限額包括設定前及以後發生的
    借貸金額，他們說要登記存續期間一年。他們之前是否有這
    麼多債務，我不清楚。」等語（見本院卷第五二頁），惟按
    抵押權為不動產物權，非經登記，不生效力，抵押權人僅能
    依設定登記之內容行使權利，而抵押權所擔保之債權，其種
    類及範圍，屬於抵押權之內容，依法應經登記，始生物權之
    效力，但如因內容過於冗長，登記簿所列各欄篇幅不能容納
    記載，可以附件記載，作為登記簿之一部分。因此關於最高
    限額抵押權所擔保之債權，雖未記載於土地登記簿，然於聲
    請登記時提出之最高限額抵押權設定契約書，有該項債權之
    記載者，此契約書既作為登記簿之附件，自為抵押權效力所
    及（最高法院七十二年台上字第二四三二號、八十四年台上
    字第一九六七號判例意旨參照）。查證人吳義男於代理被上
    訴人聲請登記時所提出之系爭抵押權設定契約書中，並未約
    定抵押權所擔保之債權包括過去已發生之債權，此有桃園縣
    中壢地政事務所94年4月22日中地登字第0940003498號函附
    土地登記申請書及抵押權設定契約書在卷足憑（見原審卷第
    42至48頁），而證人吳義男身為代書，以辦理土地登記業務
    為業，如被上訴人間確有約定就過去已發生之債權設定最高
    限額抵押權，以證人吳義男之專業，斷無不在抵押權設定契
    約書中加以明載之理，再參以證人吳義男亦證稱：「他們之
    前是否有這麼多債務，我不清楚。」等語，益加可證被上訴
    人間於委託證人吳義男辦理系爭抵押權設定登記時，並未約
    定就過去已發生之債權設定系爭抵押權。故系爭抵押權設定
    前所發生之債權既未經依法登記為系爭抵押權所擔保之債權
    ，則證人吳義男之證言並不足證明被上訴人基祥於87年1月5
    日簽發面額五十萬元本票債權亦為系爭抵押權效力所及。
  (五)被上訴人又未提出其他證據證明其二人間在系爭抵押權存續
    期間內有債權發生，則上訴人主張被上訴人間無系爭抵押權
    所擔保之債權債務存在等語，應可採信。
六、上訴人得否訴請被上訴人塗銷系爭抵押權登記？
    按所有人對於無權占有或侵奪其所有物者，得請求返還之。
    對於妨害其所有權者，得請求除去之。有妨害其所有權之虞
    者，得請求防止之，民法第七百六十七條定有明文。又按「
    所謂最高限額之抵押契約，係指所有人提供抵押物，與債權
    人訂立在一定金額之限度內，擔保現在已發生及將來可能發
    生之債權之抵押權設定契約而言。此種抵押契約如定有存續
    期間者，訂立契約之目的，顯在擔保存續期間內所發生之債
    權，凡在存續期間所發生之債權，皆為抵押權效力所及，於
    存續期間屆滿前所發生之債權，債權人在約定限額範圍內，
    對於抵押物均享有抵押權，除債權人拋棄為其擔保之權利外
    ，自無許抵押人於抵押權存續期間屆滿前，任意終止此種契
    約。縱令嗣後所擔保之債權並未發生，僅債權人不得就未發
    生之債權實行抵押權而已，非謂抵押人得於存續期間屆滿前
    終止契約而享有請求塗銷抵押權設定登記之權利。」、「最
    高限額抵押契約定有存續期間者，其期間雖未屆滿，然若其
    擔保之債權所由生之契約已合法終止或因其他事由而消滅，
    且無既存之債權，而將來亦確定不再發生債權，其原擔保之
    存續期間內所可發生之債權，已確定不存在，依抵押權之從
    屬性，應許抵押人請求抵押權人塗銷抵押權設定登記。」最
    高法院六十六年台上字第一○九七、八十三年台上字第一○
    五五號分別著有判例可稽。足見依上開判例之反面解釋，抵
    押權存續期間屆滿後，確定不再發生抵押債權，抵押人即得
    請求抵押權人塗銷抵押權設定登記。經查系爭抵押權因分割
    而轉載於上訴人所有之系爭土地上，固屬合法有效存在，惟
    被上訴人於系爭抵押權存續期間內並無債權發生，已如前述
    ，且系爭抵押權之存續期間亦已屆滿，自無存在之必要，而
    系爭抵押權之登記已對於上訴人所有權之行使有妨害，則上
    訴人依民法第七百六十七條之規定，請求抵押權人即被上訴
    人丙○○塗銷系爭抵押權登記，為有理由，應予准許。
七、綜上所述，被上訴人所提出作為債權證明之三紙本票發票日
    分別為87年1月5日、89年6月30日、90年11月13日，均非在
    系爭抵押權存續期間內（另紙發票日為88年1月5日之本票與
    發票日87年1月5日之本票為同一債權），無從認係系爭抵押
    權存續期間內所發生之債權，自非系爭抵押權所擔保之債權
    。而系爭抵押權之存續期間業已屆滿，確定不再發生抵押債
    權，抵押人即得請求抵押權人塗銷抵押權設定登記。從而，
    上訴人請求確認被上訴人丙○○對被上訴人乙○○就分割後
    第16之4地號土地設定之系爭抵押權所擔保之債權不存在，
    及請求被上訴人丙○○塗銷系爭抵押權登記，為有理由，應
    予准許。原審為上訴人敗訴之判決，尚有違誤，上訴意旨指
    摘原判決不當，求予廢棄改判，為有理由，爰改判如主文第
    二、三項所示。
八、本件事證已臻明確，兩造其餘攻擊防禦方法及舉證，核於判
    決之基礎及結果無影響，無庸一一論列，附此敘明。
九、據上論結，本件上訴為有理由，判決如主文。
中　　華　　民　　國　　94　　年　　12　　月　　21　　日
　　　　　　　　　民事第十三庭審判長法　官　張宗權
　　　　　　　　　　　　　　　　    法　官　陳忠行
　　　　　　　　　　　　　　　　    法　官　蕭艿菁
正本係照原本作成。
如不服本判決，應於收受送達後20日內向本院提出上訴書狀，其
未表明上訴理由者，應於提出上訴後20日內向本院補提理由書狀
（均須按他造當事人之人數附繕本）上訴時應提出委任律師或具
有律師資格之人之委任狀；委任有律師資格者，另應附具律師資
格證書及釋明委任人與受任人有民事訴訟法第466條之一第一項
但書或第二項（詳附註）所定關係之釋明文書影本。
中　　華　　民　　國　　94　　年　　12　　月　　22　　日
　　　　　　　　　　　　　　　　　　書記官　王秀雲
附註：
民事訴訟法第四百六十六條之一（第一項、第二項）：
對於第二審判決上訴，上訴人應委任律師為訴訟代理人。但上訴
人或其他法定代理人具有律師資格者，不在此限。
上訴人之配偶、三親等內之血親、二親等內之姻親，或上訴人為
法人、中央或地方機關時，其所屬專任人員具有律師資格並經法
院認為適當者，亦得為第三審訴訟代理人。
